【裁判字號】    88,簡上,145
【裁判日期】    890607
【裁判案由】    確認債權不存在
【裁判全文】
臺灣新竹地方法院民事判決  八十八年度簡上字第一四五號
    上  訴  人  穩寶電機有限公司
    法定代理人  丙○○
    被上訴人    甲○○
    訴訟代理人  乙○○
右當事人間債務人異議之訴事件，上訴人對於中華民國八十八年十月二十九日本院新
竹簡易庭八十八年度竹簡字第五二五號第一審判決提起上訴，本院判決如左：
    主      文
上訴駁回。
第二審訴訟費用由上訴人負擔。
    事      實
甲、上訴人方面：
一、聲明：（一）原判決廢棄。（二）被上訴人在第一審之訴駁回。
二、陳述：除與原審判決書所載者相同外茲予以引用外，補稱：
    為何收據上載明支票八萬五千元，被上訴人要給付十萬元？還款部分究竟是九萬
    五千元之本票，或是系爭八萬五千元之支票？
三、證據：爰用原審之立證方法，並聲請訊問證人林健成。
乙、被上訴人方面：
一、聲明：如主文第一項所示。
二、陳述：與原審判決書所載者相同，茲予以引用。
三、證據：爰用原審之立證方法，並聲請訊問證人林健成。
丙、本院依職權調取本院八十三年度促字第四三九七號聲請事件卷、八十四年度執字
    第二五五五號清償借款執行事件卷、八十八年度執字第二三七四號清償借款執行
    事件卷。
    理      由
一、被上訴人起訴主張訴外人林健成於民國八十一年間執發票人王進興、發票日八十
    一年三月二十日、票面金額新台幣（下同）八萬五千元、號碼０八０五四０號、
    付款人為新竹市第三信用合作社、由被上訴人及訴外人林健成背書之支票（以下
    簡稱系爭支票）乙紙為擔保，向上訴人借款，嗣因訴外人林健成未依約清償借款
    ，經上訴人聲請本院核發支付命令確定，並此確定之支付命令為執行名義，向本
    院聲請強制執行，復因強制執行無效果，經本院發給債權憑證，上訴人再憑前開
    債權憑證向本院聲請再為強制執行，由本院以八十八年度執字第二三七四號執行
    事件對被上訴人財產執行中。惟被上訴人於前開執行名義成立後之八十五年二月
    八日受訴外人林健成委託，以十萬元償還上開借款，並將系爭支票取回，由上訴
    人法定代理人丙○○書立字據以資證明，顯見兩造間無債權債務關係存在，前開
    支付命令之執行名義所載之票據債權既因清償而消滅，上訴人竟持前開債權憑證
    ，再對被上訴人請求清償票款之強制執行程序，顯非適法，強制執行程序應予以
    撤銷等語。被上訴人則以訴外人林健成與上訴人間有好幾筆借款，被上訴人所提
    之支票與前開債權憑證無關。本院八十八年度執字第二三七四號強制執行事件並
    非根據被上訴人所提之支票，而係根據另外之支票。被上訴人提出之清償字據，
    究竟清償九萬五千元之本票，或是系爭支票不清楚，為何收據上載明支票八萬五
    千元，被上訴人要給付十萬元？縱令被上訴人提出之支票係本件強制執行執行名
    義，即聲請核發支付命令之支票，依常理應先清償利息再還本金，然事實上被上
    訴人並未清償利息，顯見被上訴人尚未清償完畢。系爭支票是因被上訴人要求才
    返還，非因票據債權受清償才返還等語資為抗辯。
二、本件被上訴人主張上訴人以執有由被上訴人背書之支票，向本院以八十三年度促
    字第四三九七號核發支付命令並確定後，以該確定之支付命令為執行名義聲請本
    院民事執行處以八十四年度執字第二五五五號執行，嗣因強制執行吳效果，經取
    得本院新院丁執湯二五五五字第五一九八七號債權憑證後，又憑上開債權憑證所
    載之前開確定支付命令內容向本院再為聲請強制執行，並由本院以八十八年度執
    字第二三七四號執行事件對被上訴人財產強制執行，而將被上訴人所有放置於門
    牌號碼新竹市○○街二三六巷二九弄五號房屋內之動產予以查封之事實，為上訴
    人所不爭執，復據本院依職權調取本院八十三年度促字第四三九七號支付命令事
    件卷、八十四年度執字第二五五五號清償借款執行事件卷、八十八年度執字第二
    三七四號清償借款執行事件卷全卷核閱屬實，堪信為真。上訴人雖曾辯稱被上訴
    人所提出之支票係訴外人林健成積欠之金錢，經清償後歸還，並非聲請核發支付
    命令而取得執行名義之支票云云，惟經本院核閱前開卷證資料，並經原審當庭勘
    驗被上訴人所提出之支票原本與聲請支付命令所附之支票影本相符，足徵上訴人
    此部分所辯不足採信，前開執行名義所依據之支票，應即為本件被上訴人所提出
    之系爭支票。則本件被上訴人主張前開強制執行程序應予以撤銷，應探究者為前
    開執行名義成立後，系爭票據債務是否業經清償而消滅。
三、按清償人對於受領清償人，得請求給與受領證書。又債權證書已返還者，推定其
    債之關係消滅，民法第三百二十四條、第三百二十五條第三項定有明文。亦即倘
    債務業經清償，清償人得向受領清償人請求給與俗稱收據之受領證書，又倘債權
    人返還表彰債權之債權證書者，推定其債之關係消滅，此時債權人若主張債之關
    係並未消滅，必須舉反證推翻之。經查：被上訴人主張系爭強制執行程序之債權
    ，即系爭票據債務，實際借款人為訴外人林健成，被上訴人業於八十五年二月八
    日受訴外人林健成之委託，以十萬元向上訴人償還此部分債務，並將上訴人所執
    據以取得執行名義之系爭支票取回等情，業據被上訴人提出上訴人所書立記載「
    八十五年二月八日收甲○○轉交一十萬元整，並還支票一張金額八萬五千元正，
    利息部分找林健成本人」之收據及系爭支票原本乙紙為證，上訴人則對於該字據
    及支票之真正不否認，足徵被上訴人於八十五年二月八日因轉交訴外人林健成委
    託之十萬元予上訴人，而取得上訴人所給與之受領證書即本件上訴人所書立之清
    償字據，並經上訴人返還債權證書即系爭支票為證，此時倘上訴人抗辯前開債權
    並未因清償而消滅，則其必須舉出反證推翻之。對此上訴人雖於原審中辯稱前開
    收據係被上訴人清償訴外人林健成另外之債務，並提出金額分別為三萬五千元及
    五萬元之本票二張為證，而認實際上系爭票據債務並未消滅，惟經原審認前開二
    張本票，其中一張僅為被上訴人所簽發，受款人則為上訴人，苟係訴外人林健成
    清償對上訴人積欠之本票債務，何以其中一張僅有被上訴人簽名，而無林健成之
    簽名，且收據上文義記載清楚，而認上訴人所辯不足採信，復於本院認為究竟所
    清償者為另一張票面金額為九萬五千元之本票債務，或係本件系爭支票不清楚，
    並提出於原審業經提出之面額九萬五千元本票乙紙為證，然上訴人為與訴外人林
    健成債權債務關係之債權人，理應對於訴外人林健成所負擔之債務，及業已清償
    哪些部分債務知之甚詳，豈有對於被上訴人及訴外人林健成所清償者，究竟為何
    債務不清楚，前後指稱所清償之債務復不一致之理，從而，上訴人既無法明確說
    明前開收據所記載者究竟係清償何債務，又無相關證據以實其說，自無法反證推
    翻被上訴人業已清償系爭票據債務八萬五千元之事實。參諸作為受領憑證之前開
    收據，記載收到十萬元，歸還面額八萬五千元支票等情，就文義上應可推論係清
    償八萬五千元支票債務，且倘被上訴人並未轉交訴外人林健成所清償之本件票據
    債務，或是所清償者並非本件票據債務，上訴人豈有單憑被上訴人之要求，即歸
    還系爭支票，或歸還與所清償債務無關之系爭支票？再者，證人林健成於本院審
    理中亦證稱：八十五年二月八日有委託被上訴人拿十萬元清償一張八萬五千元之
    借款，因伊為發工資，向上訴人調錢，將票給上訴人，欠八萬五千元，當初跳票
    沒有兌現，上訴人領不到錢，伊請他寬限，一個月後還他五萬元，還有三萬五千
    元沒還，就開立三萬五千元之本票給上訴人，之後伊又向上訴人借六萬元，並有
    開立本票，所以共欠上訴人九萬五千元，八十五年伊即委託被上訴人拿十萬元還
    給上訴人，向上訴人借的前已還清，支票已拿回來，本票未拿回來，為何欠九萬
    五千元還上訴人十萬元，因包含支票八萬五千元，已償還五萬元，尚欠三萬五千
    元部分，及後來所借六萬元部分及利息等語，則姑不論證人林健成所述前開清償
    款項之流程及細目是否屬實，抑或是係直接以十萬元清償本件八萬五千元票據債
    務，證人林健成亦均認為系爭八萬五千元之支票債務業經清償而消滅。綜上所述
    ，被上訴人於八十五年二月八日受訴外人林健成委託轉交十萬元與上訴人，對於
    系爭八萬五千元之支票債務業經清償而消滅。
四、上訴人另辯稱縱被上訴人支付十萬元係清償前開支票債務，亦應先清償利息再還
    本金，則在清償之金額先抵充利息下，被上訴人並未清償利息，顯見被上訴人就
    系爭支票債務尚未清償完畢云云，惟依據前開上訴人書立之收據，被上訴人係交
    付上訴人十萬元，而前開支票金額則為八萬五千元，足見其已清償部分之利息，
    且上訴人亦已明確表示利息部分另找訴外人林健成，足見當被上訴人交付十萬元
    與上訴人時，兩造已達成協議，即就支票本金部分債務先行清償，至不足之利息
    則僅向林健成請求，不再向被上訴人主張自明，亦即就兩造間被上訴人對上訴人
    所負之票據債務已因清償及上訴人之捨棄向被上訴人主張而消滅，是上訴人此部
    分所辯並不足採。
五、按執行名義成立後，如有消滅或妨礙債權人請求之事由發生，債務人得於強制執
    行程序終結前，向執行法院對債權人提起異議之訴，強制執行法第十四條第一項
    定有明文；查上訴人以前開本院准予就系爭支票所發確定支付命令為執行名義，
    聲請本院執行，嗣因強制執行無效果，經本院發給上訴人債權憑證，再經上訴人
    憑債權憑證向本院聲請再為強制執行，由本院以八十八年度執字第二三七四號執
    行事件對被上訴人財產執行中。惟查被上訴人於前開執行名義成立後業已清償前
    開支票債務，就不足利息部分被告亦表示僅向訴外人林健成請求，已如前述，足
    見被上訴人對上訴人所負之前開票據債務業已消滅，從而被上訴人以執行名義成
    立後有消滅上訴人請求之事由，在本件八十八年度執字第二三七四號執行事件執
    行程序終結前提起異議之訴，請求撤銷本院前開執行事件就被上訴人財產所為之
    強制執行程序等情，自屬有理由，應予准許。原審判准本院八十八年度執字第二
    三七四號清償票款強制執行事件，就被上訴人所有放置於門牌號碼新竹市○○街
    二三六巷二九弄五號房屋內之動產所為之強制執行程序應予撤銷，經核並無不合
    ，上訴意旨指摘原判決不當，求予廢棄改判，為無理由，其上訴應予駁回。
六、據上論結，本件上訴為無理由，依民事訴訟法第四百三十六條之一第三項、第四
    百六十三條、第四百四十九條第一項、第七十八條，判決如主文。
中      華      民      國    八十九    年      六      月      七      日
                                            臺灣新竹地方法院民事第一庭
~B審判長法  官  鄧振球
~B      法  官  王鳳儀
~B      法  官  張宏節
右正本證明與原本無異
如對本判決上訴，須於判決送達後二十日內向本院提出上訴狀，同時表明上訴理由；
如已於本判決宣示後送達前提起上訴者，應於判決送達後十日內補具上訴理由（均須
按他造當事人之人數附繕本）。
~B      法院書記官  陳秀子


司法院資訊處製作；財團法人民間司法改革基金會備份。
